臺灣高等法院高雄分院民事判決　　　　93年度上更(一)字第25號
上　訴　人　甲○○
訴訟代理人　蘇吉雄律師
　　　　　　陳雅娟律師
被上訴　人　乙○○
訴訟代理人　王世宗律師
複代理　人　李明珠
上列當事人間請求返還不當得利事件，上訴人對於民國90年8 月
9 日臺灣屏東地方法院90年度訴字第451 號第一審判決提起上訴
，經最高法院第1 次發回更審，本院於94年5 月17日言詞辯論終
結，判決如下：
    主  文
原判決關於命上訴人給付金額超過新台幣參拾參萬玖仟貳佰壹拾
柒元伍角本息部分，及該部分假執行之宣告，並訴訟費用之裁判
均廢棄。
上開廢棄部分，被上訴人在第一審之訴及其假執行之聲請均駁回
。
其餘上訴駁回。
第一、二審及發回前第三審訴訟費用由上訴人負擔五分之一，餘
由被上訴人負擔。
    事實及理由
一、被上訴人起訴主張：兩造於民國86年7 月30日，合意各出資
    一半，由伊具名共同向訴外人賴旭威買受坐落屏東縣潮州鎮
    ○ ○○段137 地號土地及其地上物即門牌號碼同鎮○○路21
    之2 號房屋，暨同段137 之1 地號土地（下稱系爭房地），
    價金共新台幣（下同）2,060 萬元。契約成立同時，由伊支
    付170 萬元予出賣人為定金，上訴人支付90萬元清償系爭房
    地第3 順位抵押權所擔保之債權。又因伊為第2 順位抵押權
    人，由伊塗銷該500 萬元之抵押權登記，以為出資；另第1
    順位1,200 萬元貸款，其利息約定由買受人自86年9 月15日
    起承接繳納，尾款100 萬元則於產權移轉登記時由伊負擔。
    嗣因房地產不景氣，市價滑落，上訴人未再付款，上開1,20
    0 萬元之貸款利息，截至89年11月25日止，共計311 萬9,17
    7 元，均係由伊墊支，上訴人拒負擔其一半即155 萬9,588.
    5 元（被上訴人於原審主張墊支311 萬7,067 元，而請求給
    付155 萬8,533.5 元，於本院表示因計算錯誤而更正為上開
    金額）。爰依履行契約及不當得利之法律關係，求為命上訴
    人給付上開金額及其中155 萬8,533.5 元部分應加付法定遲
    延利息之判決。並於本院聲明：(一)上訴駁回。(二)第二審及發
    回前第三審訴訟費用由上訴人負擔。
二、上訴人則以：伊僅同意出資90萬元，僅須依出資比例2,060
    分之90負擔義務。又上訴人所稱支付利息之數額不實，且兩
    造已於87年4 月以口頭終止合夥關係，並於88年1 月22日由
    伊之子林識代代理系爭房地登記名義人即伊媳婦蔡素滿簽署
    切結書，約定被上訴人同意於系爭房地辦理移轉登記與被上
    訴人或其指定之第三人後，即辦理合作金庫貸款之義務人兼
    債務人變更，以解除蔡素滿對本案之貸款債務責任，嗣蔡素
　　滿於88年4 月14日既已將系爭房地移轉登記與被上訴人所指
    定之第三人柯進國，兩造間之合夥關係已終止，伊自87年5
    月1 日起即無負擔抵押貸款利息之義務。再被上訴人迄未依
    切結書履行，蔡素滿得依切結書之約定向被上訴人請求損害
    賠償，而蔡素滿已將其對被上訴人之1,200 萬元損害賠償請
    求權讓與給伊，伊亦得以之主張抵銷等語，資為抗辯。經原
    審為其全部敗訴判決後，提起上訴，並於本院聲明：(一)原判
    決廢棄。(二)被上訴人在第一審之訴駁回。(三)第一、二審及發
    回前第三審訴訟費用由上訴人負擔。
三、兩造爭執及不爭執事項：
  (一)不爭執部分：
  (1)兩造於86年7 月30日同意共同出資，由被上訴人具名向訴外
    人賴旭威買受系爭房地，價金共新台幣2,060 萬元。並由被
    上訴人支付170 萬元定金，及塗銷第2 順位由其為抵押權人
    之500 萬元抵押權，以為出資；上訴人則支付90萬元清償系
    爭房地第3 順位抵押權所擔保之債權。另第1 順位1,200 萬
    元貸款，其利息則約定由買受人自86年9 月15日起承接繳納
    ，尾款100 萬元於產權移轉登記時由被上訴人負擔，有不動
    產賣契約書及土地登記謄本在卷可稽（見原審卷第11、12、
    52 ～57 頁）。
  (2)系爭房地之價金均已付清，並已辦理移轉登記與上訴人之媳
    婦蔡素滿，就買賣價金2,060 萬元，除由上訴人支付90萬元
    （第3 順位押權），被上訴人支付170 萬元（定金）、500
    萬元（第2 順位抵押權）、100 萬元（尾款）外，另向合作
    金庫潮州分行貸款1,200 萬元，用以支付出賣人就系爭房地
    原向潮州鎮農會之貸款。而該1,200 萬元之貸款，係由被上
    訴人為借款人，蔡素滿為連帶保證人，並以系爭土地設定抵
    押供擔保，由蔡素滿為債務人兼義務人。
  (4)上訴人之子林識代於88年1 月22日代理蔡素滿與被上訴人書
    立切結書，約定被上訴人同意於系爭房地辦理移轉登記與被
    上訴人或其指定之第三人後，即辦理合作金庫貸款之義務人
    兼債務人變更，以解除蔡素滿對本案之貸款債務責任。嗣蔡
    素滿於88年4 月14日已將系爭房地移轉登記與被上訴人所指
    定之第三人柯進國：而被上訴人迄未依切結書履行，蔡素滿
    仍為該抵押貸款之義務人兼債務人，且蔡素滿已將其對被上
    訴人之損害賠償請求權讓與上訴人，並於訴訟中以書狀通知
    被上訴人，有切結書、債權讓與書、所有權移轉契約書在卷
    可稽（見原審卷第33頁、本院上字卷第75～79、274 ～278
    頁）。
  (二)爭執部分：
  (1)兩造間共同出資購買系爭房地之比例為何。
  (2)該協議是否已終止，何時終止。
  (3)被上訴人得請求分擔之利息額為若干。
  (4)上訴人之抵銷抗辯是否可採部分。
四、兩造間共同出資購買系爭房地之比例為何部分。
  (一)上訴人於原審係先以其並無投資參與系爭土地買賣，而預以
    僅應依出資90萬元之比例負擔損失為抗辯（見原審卷第42～
    49頁），惟證人即介紹兩造買受系爭房地之蔡金川於原審證
    稱「原告（即被上訴人）在買之前有先去看，看過後叫我去
    找被告（即上訴人）一起去看這塊地，也有找被告的兒子、
    媳婦來看，他們看了也覺得不錯」、「後來他們兩方面自己
    談好，以被告的媳婦蔡素滿名義來登記」、「後來買賣有成
    立，所以才會登記在被告媳婦蔡素滿的名下」（見原審卷第
    28 、29 頁），而證人即上訴人之子林識代亦不否認有與被
    上訴人前往看過系爭土地（見原審卷第30頁），另證人出賣
    人賴旭威亦證稱兩造及蔡金川均曾看過系爭土地，價金亦由
    蔡金川轉交（見本院上字卷第184 頁），可見兩造在買受系
    爭土地前即有共同前往看地並談論合資購買之情事，參以上
    訴人於上訴後並不否認有出資購買系爭土地，僅爭執其出資
    比例（見本院上字卷第31、32頁），則就上訴人有投資購買
    系爭土地一節，即可認為真實。
  (二)系爭房地於買賣後即依兩造約定，由出賣人辦理移轉登記與
    上訴人之媳婦蔡素滿，並由被上訴人為借款人，蔡素滿為連
    帶保證人，向合作金庫銀行潮州分行借款1,200 萬元，而以
    系爭土地設定抵押為擔保，蔡素滿則列為義務人兼債務人，
    此為兩造所不爭執，則以上訴人不否認有參與投資及系爭土
    地係由其媳婦蔡素滿取得所有權，及係以蔡素滿為連帶保證
    人兼擔保物提供人向合作金庫借款，用以支付買賣價金等情
    觀之，依一般社會通念，若上訴人僅投資90萬元，則被上訴
    人豈會在上訴人出資不滿5 ％之情形下，遽將所購買之土地
    登記為蔡素滿所有，而承擔嗣後移轉上之風險，且上訴人又
    豈會同意由蔡素滿為借款之連帶保證人，而承擔高額之銀行
    債務，此顯與一般規避風險確保自已權益之常情相違，則被
    上訴人主張當時係雙方同意各出資一半，並由蔡素滿為登記
    名義人及向銀行貸款以給付價金，應較符合真實而堪採信。
  (三)至上訴人雖抗辯係因蔡素滿有自耕能力，故以其名義登記，
    且並不知悉為借款之義務人兼債務人，但兩造於88年1 月22
    日簽訂切結書後，被上訴人即可將系爭土地移轉登記與其指
    定之第三人柯進國，顯見其於買受系爭土地後，並非僅得以
    蔡素滿為登記名義人，而無其他適當人選，若非與上訴人間
    有相當比例之投資約定，當無以蔡素滿為登記名義人之必要
    ，則上訴人稱係因蔡素滿有自耕能力而登記為所有人，即難
    採信。又一般銀行借款，除須由借款人及連帶保證人在借據
    等相關文書上親自簽名蓋章以資確認外，連帶保證人部分並
    有對保之手續，況本件借款尚有提供擔保物辦理抵押權設定
    ，所需簽名蓋章之文書非僅一項，上訴人既同意由蔡素滿為
    登記名義人，且向銀行貸款用以支付價金，復為本件買賣所
    必須，豈有不知係以蔡素滿為該借款之債務人兼義務人，其
    所辯自不足採。
五、該協議是否已終止，何時終止部分。
  (一)上訴人抗辯兩造已於87年4 月間以口頭終止共同投資購買之
    協議，被上訴人並已退還其已出資之90萬元等情，雖為被上
    訴人所否認。然查，被上訴人於87年5 月2 日曾由土地銀行
    屏東分行匯款40萬元至上訴人於高雄市第三信用合作社青年
    分社之帳戶內，並簽發以土地銀屏東分行為付款人，發票日
    均為87年11月23日，面額各為10萬元，合計20萬元之支2 紙
    ，亦經上訴人委由其子林識代於世華聯合商業銀行屏東分行
    提示兌領後再轉匯至上訴人上開青年分社之帳戶，此業經本
    院前審依職權查證屬實，有土地銀行屏東分行90年12月17日
    屏存字第90 0121 6 號、世華銀行屏東分行90年12月14日世
    屏字第263 號及91年1 月9 日世屏字第27 3號函在卷可稽（
    見本院上字卷第10 2、115 、121 頁）。
  (二)被上訴人雖不爭執有匯款40萬元及交付20萬元支票與上訴人
    之情事，但主張其中40萬元係返還於87年3 月間在澳門賭博
    時向上訴人所借款項，20萬元中之10萬元係還玩撲克牌所輸
    款項，另10萬元則為另筆投資之紅利，然為上訴人所否認，
    而經本院向內政部警政署入出境管理局查詢結果，被上訴人
    曾於87年3 月6 日出境，同年月16日入境，上訴人則係於同
    年3 月12日出境，同月26日入境，有該局93年11月16日境信
    凡字第0931109851 0號函及所附之入出境日期資料在卷可稽
    ，惟此僅足證明兩造間在該期間有出國之事實，並不足以證
    明有被上訴人所稱之借款情事，此外，被上訴人復無法舉證
    以實其說，故其此部分主張，並不足採。
  (三)另所餘30萬元，上訴人則抗辯係被上訴人於87年10月3 日及
    88 年1月11日分別退還20萬元及10萬元之現金，並由其存入
    在表青年分社之帳戶，並提出上訴人之存摺影本為證（見同
    上卷第74頁），此項存摺之記載，雖無法完全證明係由被上
    訴人所交付，但原登記在蔡素滿名下之系爭土地，被上訴人
    係於88年1 月22日與上訴人之代子林識代達成協議，將所有
    權移轉登記與被上訴人指定之第三人，並已於同年4 月14日
    移轉登記與被上訴人指定之柯進國，此兩造所不爭執，則若
    兩造間之協議尚未解除，上訴人即仍有履行其出資之義務，
    其自無將系爭土地移轉登記與被上訴人之必要；反之，若兩
    造已同意將協議解除，上訴人即無再保有由蔡素滿為登記名
    義人之實益，被上訴人亦會藉由移轉登記以保障其權益，而
    上開協議時點與上訴人所稱付清全部90萬元之時點即88年1
    月11日相近，以此相互印證，上訴人稱兩造間之協議已於87
    年4 月底合意解除，所有權亦於收清退款後移轉登記，應屬
    可採，被上訴人主張並未合意終止，尚難採信。
六、被上訴人得請求分擔之利息額為若干部分。
  (一)按兩造間就系土地買賣之出資比例應為各二分之一，業如前
    述，而向合作金庫貸款之1,200 萬元，係以用支付買賣價金
    ，亦為兩造所不爭執，則就該1,200 萬元借款自借款之87年
    3 月25日起至協議終止之同年4 月底止所應負擔之利息，即
    應由上訴人依其出資比例二分之一為負擔。又依系爭買賣契
    約約定，系爭土地原向潮州鎮農會貸款之利息，自86年9 月
    15日起至清償之日止，應由買受人負擔，則此部分利息，亦
    應由上訴人負擔二分之一。
  (二)經查，潮州鎮農會貸款自86年9 月15日起至清償日止之利息
    ，及合作金庫貸款自年3 月25日起之利息，均係由被上訴人
    代為繳納，業經證人即出賣人賴旭威證述屬實，並有本院向
    合作金庫潮州分行函詢之該行90年12月5 日合金潮催字第49
    76號回文在卷可憑（見本院上字卷第85頁及更(一)卷第101 頁
    ），至潮州鎮農會90年12月17日屏潮農信字第204 號函文雖
    表示該利息係由借款人完納（見本院上字第104 頁），但出
    賣人賴旭威既明確證稱該貸款在買賣前之利息由其繳納，買
    賣後之利息則由被上訴人繳納，且若利息係由其繳納，則屬
    被上訴人違約，其並可請求此部分違約款項，自無證述係由
    被上訴人繳納之必要，故上開函文顯係因該筆借款係由原地
    主向農會所借，故須以借款人名義繳納所致，並不影響被上
    訴人有繳納此部分利息之認定。
  (三)向潮州鎮農會貸款自86年8 月30起至87年3 月25日止之利息
    ，為63萬2,985 元，有該農會上開函文所附明細在卷可稽（
    見本院上字卷第105 頁），然該金額係自86年8 月30日起算
    ，與系爭買賣契約約定買受人應負擔之利息係自86年9 月15
    日起算，並不相同，故應將其中8 月30日至9 月30日間之利
    息9 萬2,250 元，依比例折算，而經核算結果，其金額應為
    4 萬9,200 元（計算式：92,250×16/30=49,200),則被上訴
    人於此段期間所繳納之利息為58萬9,935 元（計算式：63
    2,985 －92,250＋49,200＝589,935）。 又合作金庫潮州分
    行之1,200 萬元貸款，自貸款日即87年3 月25日起計至87年
    4 月30日期間所繳納之利息，則為8 萬8,500 元，有合作金
    庫潮州分行94年4 月19日合金潮催字第0940002215號函文及
    所附明細表在卷可稽（見本院更(一)卷第145 、146 頁），合
    計被上訴人在未終止協議前所墊支之利息為67萬8,435 元，
    上訴人應分擔之二分之一為33萬9,217.5 元（計算式：589,
    935 ＋88,500＝678,435 ；678,435/2 ＝339,217.5）。
七、上訴人之抵銷抗辯是否可採部分。
  (一)上訴人雖抗辯被上訴人並未於系爭房地辦理移轉登記與被上
    訴人指定之柯進國後，依切結書約定辦理合作金庫貸款之義
    務人兼債務人之變更，而對蔡素滿有債務不履行之損害賠償
    責任，且蔡素滿已將該損害賠償債權讓與上訴人，自可據以
    抵銷等語。然查，被上訴人對尚未辦理蔡素滿之義務人兼債
    務人變更之事實，雖不爭執，然蔡素滿僅為該筆借款之連帶
    保證人，且系爭土地亦已移轉登記與柯進國，故其就該筆借
    款因被上訴人未依約履行所致之損害，應以該筆借款就抵押
    物受償後之餘額，並經追償而實際給付與合作金庫之金額為
    限，而合作金庫就系爭土地既尚未為拍賣受償之程序，蔡素
    滿亦未因而給付合作金庫任何款項，為上訴人所不爭執，依
    民法第334 條第1 項前段規定，其損害賠償債權自尚未達於
    可供抵銷之狀態，則上訴人所為抵銷之抗辯，自不足採。
八、按債權人基於債之關係，得向債務人請求給付，為民法第19
    9 條第1 項所明定。本件兩造既合意各出資一半共同買受系
    爭房地，依兩造間之契約關係，對於系爭房地因貸款所生之
    利息，在87年4 月底終止前，自有共同負擔之義務。而自86
    年9 月15日起至該契約終止之87年4 月底止，被上訴人已支
    付67萬8,435 元之利息，上訴人應負擔其中半數之33萬9,21
    7.5 元，且其所為抵銷之抗辯，於法亦有不符。從而，被上
    訴人本於該契約約定，請求上訴人給付之金額在33萬9,217.
    5 元及自起訴狀繕本送達翌日即90年6 月13日起，按年息5
    ％計算利息之範圍內，為有理由，應予准許。至其餘超過部
    分，則無理由，應予駁回。原審就上開不應准許部分，判命
    上訴人給付及為假執行之宣告，尚有未洽，上訴意旨指摘原
    判決此部分不當，求予廢棄改判，為有理由，應予廢棄，並
    改判如主文第二項所示。至上開應准許部分，原審為上訴人
    敗訴之判決及為假執行之宣告，並無違誤，上訴意旨指摘原
    判決不當，求予廢棄，並無理由，應予駁回。
九、又被上訴人本於履行契約之法律關係既可得勝訴判決，則其
    另本於不當得利請求部分，即與判決結果不生影響，本院即
    不再審酌，併予說明。
十、據上論結：本件上訴為一部有理由，一部無理由，依民事訴
    訟法第450 條、第449 條第1 項、第79條但書，判決如主文
    。
中　　華　　民　　國　　94　　年　　5 　　月　　31　　日
                        民事第一庭
                            審判長法官  黃金石
                            法      官  林健彥
                            法      官  林紀元
以上正本證明與原本無異。
不得上訴。
中　　華　　民　　國　　94　　年　　5 　　月　　31　　日
                            書  記  官  林明威
